臺灣高雄地方法院民事判決　八十九年度訴字第三○五三號
　　原　　　告　癸○○
　　被　　　告　子○○
　　　　　　　　酉○○
　　法定代理人　壬○○○
　　被　　　告　寅○○
　　　　　　　　庚○○
　　　　　　　　午○○
　　　　　　　　未○○
　　　　　　　　丁○○○
　　　　　　　　甲○○
　　被　　　告　丑○○
　　　　　　　　申○○
　　訴訟代理人　卯○○
　　被　　　告　丙○○○
　　　　　　　　戊○○
　　訴訟代理人　乙○○
　　被　　　告　辰○○
　　　　　　　　辛○○
　　訴訟代理人　巳○○
　　被　　　告　己○○
右當事人間分割共有物事件，本院判決如左：
    主    文
坐落高雄縣林園鄉○○段五八八號、建、面積一三一九平方公尺土地，應分割為如附
圖所示Ｈ部分面積八三平方公尺分歸原告取得；Ａ、Ｄ部分面積各為六一平方公尺、
八七平方公尺由被告子○○、酉○○、寅○○按每人應有部分三分之一之比例共有；
Ｏ、Ｅ部分面積各為八九平方公尺、八七平方公尺分歸被告庚○○取得；Ｂ、Ｃ部分
面積各為五九平方公尺、八八平方公尺由被告卯○○、丑○○、申○○按應有部分一
○○○分之二五○、一○○○分之三七五、一○○○分之三七五之比例共有；Ｆ部分
面積八八平方公尺分歸被告丙○○○取得；Ｇ部分面積九一平方公尺分歸被告戊○○
取得；Ｉ部分面積八六平方公尺由被告巳○○、午○○、未○○按每人應有部分三分
之一之比例共有；Ｊ、Ｍ部分面積各為八○、二四平方公尺分歸被告丁○○○取得；
Ｋ部分面積五一平方公尺由被告辰○○、辛○○按每人應有部分二分之一之比例共有
；Ｌ部分面積二○五平方公尺分歸被告周載林取得；Ｎ部分面積一四○平方公尺分歸
被告己○○取得。
被告子○○、酉○○、寅○○應按六十八分之十七、六十八分之六、六十八分之三、
六十八分之二十八、六十八分之十一、六十八分之三之比例，給付原告、被告丙○○○、被告戊○○、被告巳○○、午○○、未○○、被告丁○○○、被告周載林新台幣
壹萬玖仟陸佰元。
被告庚○○應按六十八分之十七、六十八分之六、六十八分之三、六十八分之二十八
、六十八分之十一、六十八分之三之比例，給付原告、被告丙○○○、被告戊○○、
被告巳○○、午○○、未○○、被告丁○○○、被告周載林新台幣伍拾捌萬捌仟元。
被告辰○○、辛○○應按六十八分之十七、六十八分之六、六十八分之三、六十八分
之二十八、六十八分之十一、六十八分之三之比例，給付原告、被告丙○○○、被告
戊○○、被告巳○○、午○○、未○○、被告丁○○○、被告周載林新台幣壹萬玖仟
陸佰元。
被告己○○應按六十八分之十七、六十八分之六、六十八分之三、六十八分之二十八
、六十八分之十一、六十八分之三之比例，給付原告、被告丙○○○、被告戊○○、
被告巳○○、午○○、未○○、被告丁○○○、被告周載林新台幣柒拾萬伍仟陸佰元
。
訴訟費用由被告子○○、酉○○、寅○○、丑○○、申○○各負擔百分之四、被告庚○○負擔百分之十一、被告卯○○、巳○○、午○○、未○○各負擔百分之三、被告
丙○○○、戊○○各負擔百分之七、被告丁○○○負擔百分之九、被告辰○○、辛○○各負擔百分之一、被告周載林負擔百分之十六、被告己○○負擔百分之八，餘由原
告負擔。
    事實及理由
一、原告主張：兩造共有坐落高雄縣林園鄉○○段五八八號、地目建、面積一三一九
    平方公尺土地一筆，各人應有部分比例、面積、及於該地建築房屋居住之使用現
    況，均如附表所載；又各共有人依附圖所示之分割方法所分得之土地與其應有部
    分範圍比較，增減之面積亦如附表所示；而被告卯○○、丑○○、申○○、子○○、酉○○、寅○○、巳○○、午○○、未○○、辰○○、辛○○等人均因繼承
    取得系爭土地之共有，故渠等亦願於分割後維持共有，為此爰依民法第八百二十
    三條第一項共有物分割請求權之規定，請求就各共有人現使用系爭土地之範圍（
    即各共有人現於系爭土地上之房屋現況），於不另行拆遷之前提下，訴請分割，
    並聲請（一）兩造共有之系爭土地請准分割如主文所示，（二）訴訟費用由被告
    負擔。
二、被告均辯稱：願就各共有人使用系爭土地之現況而為分割，因分割後所得土地與
    應有部分之面積如有增減，願依系爭土地公告現值加四成之金額，互為給付；另
    被告卯○○、丑○○、申○○；子○○、酉○○、寅○○；巳○○、午○○、未
    ○○；辰○○、辛○○亦願於分割後，依比例維持共有，並聲明（一）原告之訴
    駁回，（二）訴訟費用由原告負擔。
三、兩造不爭執之事實：兩造共有坐落高雄縣林園鄉○○段五八八號、地目建、面積
    一三一九平方公尺土地一筆，各人應有部分比例、面積、及於該地建築房屋居住
    之使用現況，均如附表所載之事實，業據原告提出土地登記謄本一份及照片十四
    幀為證，且經本院會同地政人員履勘現場屬實，並製有複丈成果圖附卷可稽，而
    被告就此亦不爭執，堪信為真實。
四、按共有人得隨時請求分割共有物，但因物之使用目的不能分割或契約定有不可分
    割之期限者，不在此限；又共有物之分割，依共有人協議之方法行之，分割之方
    法不能協議者，法院得依任何共有人之聲請，以原物分配於各共有人，民法第八
    百二十三條第一項、第八百二十四條第一項第一款分別定有明文。查系爭土地地
    目為建，有土地登記謄本在卷可按，依其使用目的並非不能分割，而兩造間無不
    分割之約定及不能達成分割協議等情，復為兩造所不爭執，是依上開法條規定，
    原告請求分割系爭土地，洵屬有據，應予准許。
五、次按請求共有物之分割，應由法院依民法第八百二十四條命為適當之分配，不受
    當事人主張之拘束。又分割共有物時，法院應參酌當事人之聲明、共有物之性質
    、經濟效用及全體共有人利益等公平決之。經查，系爭土地成南北走向，西臨十
    米寬潭頭路，北鄰同段第五八八之一地號之土地，中間有水泥地一塊，供堆置雜
    物使用，東與同段五八九之三、五八九之四、五八九之五、五八九之六地號土地
    相鄰，該地號上均為建築物，南與同段五八四之四地號土地之建築物相接等情，
    除經兩造陳明在卷外，並經本院會同地政人員勘測現場屬實，且製有勘驗筆錄及
    複丈成果圖各一紙在卷可稽。至系爭土地之分割方法，茲分述本院意見如下：
    （一）按「分割共有物，以消滅共有關係為目的。法院裁判分割共有土地時，除
          因該土地內部分土地之使用目的不能分割（如為道路），或部分共有人仍
          願維持共有關係，應就該部分土地不予分割或准該部分共有人成立新共有
          關係外，應將土地分配於各共有人單獨所有」，最高法院六十九年台上字
          第一八三一號判例可資參照。查系爭土地Ｋ部分面積五一平方公尺，現雖
          為巷道，惟該部分業經被告辰○○、辛○○陳明願分得該地且按應有部分
          二分之一維持共有（本院卷第二一○頁）；另系爭土地Ａ、Ｄ部分面積各
          為六一平方公尺、八七平方公尺由被告子○○、酉○○、寅○○各按應有
          部分三分之一維持共有，亦經該三人陳明在卷（本院卷第二○三頁）；再
          系爭土地Ｂ、Ｃ部分面積各為五九平方公尺、八八平方公尺，則由被告劉
          陳俊、丑○○、申○○分別按應有部分一○○○分之二五○、一○○○分
          之三七五、一○○○分之三七五比例維持共有，亦經前開被告述明在卷（
          本院卷第二○三頁）；此外，Ｉ部分面積八六平方公尺，亦經被告巳○○
          、午○○、未○○陳明願以應有部分各三分之一維持共有（本院卷第二○
          四頁）；故依上開判例意旨，系爭Ｋ、Ａ、Ｄ、Ｂ、Ｃ、Ｉ部分，自應由
          上開被告按附表所示應有部分比例，保持共有。
    （二）另原告、被告庚○○、被告丙○○○、戊○○、丁○○○、周載林、廖生
          賀等人所分得系爭土地Ｈ、ＯＥ、Ｆ、Ｇ、ＪＭ、Ｌ、Ｎ部分之面積，雖
          與其等現使用並於系爭土地建築房屋之面積有異，但於不影響現有建物之
          建構下，將系爭土地之上開部分，分歸上述被告所有，確為最適宜、公允
          之方法。
六、復按以原物為分配時，如共有人中，有不能按其應有部分受分配者，得以金錢補
    償之，民法第八百二十四條第二項定有明文。查兩造均同意依上述分割方案，共
    有人如有未能按其應有部分受分配者，短少面積按系爭土地之公告現值加四成互
    為找補，有本院九十年八月二十九日言詞辯論筆錄在卷可稽（本院卷第二○四頁
    ），而系爭土地之公告現值為每平方公尺一萬四千元（詳本院卷第二五○頁土地
    登記謄本），加四成為一萬九千六百元（14000×1.4＝19600）。另兩造就系爭
    土地分割後所取得之面積與應有部分應得之面積，業經本院函請高雄縣大寮鄉地
    政事務所計算後，其增減面積詳如附表所載，有該所九十年十一月二十八日函附
    複丈成果圖及附表在卷可稽（本院卷第二二六至二二八頁），又兩造全體就系爭
    土地之增減面積總計六八平方公尺（17+6+3+28+11+3＝1+30+1+36＝68），而被
    告子○○、酉○○、寅○○所分得之土地增加一平方公尺、被告庚○○增加三○
    平方公尺、被告辰○○、辛○○增加一平方公尺、被告己○○增加三六平方公尺
    ；原告所分得之土地減少一七平方公尺、被告丙○○○減少六平方公尺、被告戊○○減少三平方公尺、被告巳○○、午○○、未○○減少二八平方公尺、被告丁○○○減少一一平方公尺、被告周載林減少三平方公尺，上述資料有前開附表在
    卷足憑。從而，被告子○○、酉○○、寅○○（應負擔一平方公尺即一萬九千六
    百元）、被告庚○○（應負擔三○平方公尺即五十八萬八千元【19600×30＝
    588000】）、被告辰○○、辛○○（應負擔一平方公尺即一萬九千六百元）、被
    告己○○（應負擔三六平方公尺即七十萬五千六百元【19600×36＝705600】）
    應分別按六八分一七、六八分之六、六八分之三、六八分之二八、六八分之一一
    、六八分之三比例，給付原告、被告丙○○○、被告戊○○、被告巳○○、午○○、未○○、被告丁○○○、被告周載林等人，減少面積之金額。
七、綜上所述，原告請求分割共有物為有理由，應予准許，爰將系爭土地分割如主文
    第一至五項所示。
八、結論：原告之訴為有理由，依民事訴訟法第七十八條、第八十一條第二款、第八
    十五條第一項，判決如主文。
中　　　華　　　民　　　國　　九十一　　年　　　一　　　月　　 十八　　 日
                              臺灣高雄地方法院民事第五庭
~B法　　　官　吳為平
右為正本係照原本作成。
如不服本判決，應於送達後廿日內，向本院提出上訴狀並表明上訴理由，如於本
判決宣示後送達前提起上訴者，應於判決送達後十日內補提上訴理由書（須附繕本）。
中　　　華　　　民　　　國　　九十一　　年　　　一　　　月　　 十八　　 日
~B法院書記官　陳昱良
